【裁判字號】    92,台上,532
【裁判日期】    920320
【裁判案由】    返還寄託物
【裁判全文】
最高法院民事判決                                九十二年度台上字第五三二號
    上  訴  人  臺灣銀行
    法定代理人  李 勝 彥
    訴訟代理人  謝 秋 蘭律師
    被 上訴 人  甲 ○ ○
                乙 ○ ○
右當事人間請求返還寄託物事件，上訴人對於中華民國九十一年九月四日台灣高等法
院高雄分院第二審更審判決（九十一年度重上更(二)字第九號），提起上訴，本院判決
如左：
    主  文
上訴駁回。
第三審訴訟費用由上訴人負擔。
    理  由
本件被上訴人主張：伊二人分別於民國八十五年四月十一日及十日，在前屏東縣鹽埔
鄉農會（下稱鹽埔鄉農會）開立乙種活期儲蓄存款帳戶，被上訴人甲○○帳號為四六
三九號，被上訴人乙○○帳號為四六三八號，並分別於開戶日存入新台幣（下同）一
千元及五百元，續於同年月十一日，自高雄市第五信用合作社新興分社，各將三百萬
元入上開二帳戶。惟伊二人分別向未合併前之鹽埔鄉農會及合併後之屏東縣農會鹽
埔辦事處（嗣由上訴人銀行受讓，並於九十一年五月三日聲明承受訴訟）請求返還存
款，均遭拒絕等情。求為命上訴人給付伊等各二百九十萬元，及其中各七十萬元，自
八十五年四月十二日起至同年八月九日止，按週年利率百分之四計算之利息，另同期
間各二百二十萬元按週年利率百分之二計算之利息；及自八十五年八月十日起至清償
日止，各以二百九十萬元按週年利率百分之五計算利息之判決（第一審駁回被上訴人
各超過上開本息之請求，雖被上訴人於原法院提起附帶上訴，惟於原法院更審時撤回
之，並減縮聲明如上，已告確定）。
上訴人則以：被上訴人固分別將上開款項，存入其二人於鹽埔鄉農會所開設之帳戶內
，然被上訴人已於八十五年四月十二日，委託訴外人林益民各提領二百九十萬元，自
生清償之效力。況被上訴人對金檢單位寄發之「客戶存款往來餘額對帳單」，並未異
議；且被上訴人於系爭款項存入鹽埔鄉農會之同時，既收取訴外人即農會總幹事彭崑
城個人所支付之額外利息，是對其等所存入之款項，係供彭崑城個人使用，實難諉為
不知，縱系爭款項係彭崑城領取，亦應認已得被上訴人默許，伊自無再為返還之義務
等語，資為抗辨。
原審依調查證據為辯論之結果，以：查被上訴人甲○○於八十五年四月十一日在鹽埔
鄉農會開戶存入一千元，同日電存入三百萬元，同年月十二日遭人提領二百九十萬
元，尚存餘額十萬一千元；被上訴人乙○○於八十五年四月十日開戶存入五百元，同
年月十一日電存入三百萬元，同年月十二日遭人提領二百九十萬元，尚存餘額十萬
五百元，然被上訴人之存摺均無提領二百九十萬元之登載等事實，為兩造所不爭執，
並有存摺二本在卷足憑。上訴人雖以前詞置辯，惟查鹽埔鄉農會所發存摺內載有乙種
活期儲蓄存款須知，其中第六點明定：「存取存款必須連同存摺交由本會登記，取款
憑條不得單獨使用」，可知存款戶向該農會提領存款時，除在取款憑條蓋用印鑑章外
，尚須交付存摺以供登記。被上訴人之存摺既均無於八十五年四月十二日各提領二百
九十萬元之登載，則依上開須知第六點之規定，足認被上訴人並未親自或委託他人提
領系爭存款。縱自彭崑城擔任鹽埔鄉農會總幹事以後，只要課長以上主管同意，提取
存款不必連同存摺辦理，且依該農會「活期儲蓄存款戶有兩套帳卡明細卡」所載，被
上訴人上開存款已於八十五年四月十二日各提領二百九十萬元。惟此僅係鹽埔鄉農會
內部作業是否有疏失之問題，尚不得據此對抗被上訴人等一般存款大眾，否則交易安
全將無所保障。上訴人據此抗辯被上訴人之存摺雖未登載取款紀錄，仍生清償效力云
云，自不足採信。又所謂「客戶存款往來餘額對帳單」，核其性質僅係金融機關為例
行稽核作業回條性質之行政措施，並無失權之法律效力，就令被上訴人曾收到「客戶
存款往來餘額對帳單」，未提出異議，亦不能據此即認被上訴人同意其帳戶內實際之
存款數額與對帳單之存款相符。次查上訴人提出之備查簿影本雖記載被上訴人之系爭
存款各二百九十萬元，已由訴外人林益民領取，然已為被上訴人所否認。而鹽埔鄉農
會據以支付系爭存款之二張取款條，經法務部調查局鑑定結果，係屬轉印之印文，有
該局鑑定通知書影本附卷可稽；證人前鹽埔鄉農會總幹事彭崑城證稱：「（上開取款
條中）甲○○三個字是我的筆跡，乙○○是我拜託別人寫的，金額部分是我寫的，印
章是我仿造的。（存款）我親自領的，並沒有委託林益民領」；證人林益民亦證稱：
「我不認識他們（指被上訴人），他們根本不可能請我去幫他們領錢」各等語。足見
依上開二張被偽造之取款條支付系爭存款，並非被上訴人所領取或委託林益民領取，
是鹽埔鄉農會向未持有存摺之彭崑城付款，對被上訴人自不生清償之效力。又證人彭
崑城證稱，招攬存款是用農會之名義，透過訴外人林榮源向外招攬的；且其所坦承偽
造被上訴人印文盜領系爭存款之行為，亦經原法院刑事庭於八十九年十二月二十七日
以八十九年度上更(一)字第三四五號刑事判決判處有期徒刑七年在案，有上開判決書影
本附卷足稽。縱被上訴人曾自彭崑城處獲得額外利息，亦係被上訴人與彭崑城間之關
係，並不足以影響被上訴人與鹽埔鄉農會間有效成立之金錢寄託關係，上訴人主張被
上訴人至鹽埔鄉農會存款係為領取總幹事彭崑城所支付之高額利息，為惡意存款人，
即不能請求返還存款云云，殊嫌無據。為其心證之所由得。並說明兩造之其餘攻擊防
禦方法，不予審酌之理由。因而維持第一審所為判命上訴人之被承受訴訟人給付被上
訴人各二百九十萬元及前述利息之判決，駁回上訴人之上訴，經核於法並無違誤。末
查原審於九十一年八月二十一日言詞辯論時，已提示上開刑事判決書予兩造辯論，兩
造對之均無爭執（見原審重上更(二)字卷一八五、一八六頁），則原審援用該刑事判決
書為其判決之基礎，自無不合。上訴論旨，猶就原審取捨證據、認定事實及適用法律
之職權行使，指摘原判決不當，求予廢棄，非有理由。
據上論結，本件上訴為無理由，依民事訴訟法第四百八十一條、第四百四十九條第一
項、第七十八條，判決如主文。
中      華      民      國    九十二    年      三      月     二十     日
                              最高法院民事第七庭
                                  審判長法官  徐  璧  湖
                                        法官  朱  建  男
                                        法官  蘇  達  志
                                        法官  沈  方  維
                                        法官  黃  秀  得
      右正本證明與原本無異
                                              書  記  官
中      華      民      國    九十二    年      四      月      一      日


司法院資訊處製作；財團法人民間司法改革基金會備份。
